臺灣高等法院民事判決　　　　　　　　 99年度重上字第648號
上　訴　人　大漢建設股份有限公司
法定代理人　李世聰
訴訟代理人　郭瓔滿律師
複　代理人　陳豪杉律師
被　上訴人　林伯州
訴訟代理人　林冠銀
　　　　　　劉博文律師
上列當事人間損害賠償事件，上訴人對於民國99年9月14日臺灣
臺北地方法院第一審判決（99年度重訴字第219號）提起上訴，
並為訴之追加，本院於100年3月29日言詞辯論終結，判決如下：
    主  文
上訴駁回。
被上訴人應給付上訴人新臺幣壹仟伍佰萬元，及自民國民國九十
九年十二月四日起至清償日止，按週年利率百分之五計算之利息
。
其餘追加之訴及假執行之聲請均駁回。
第二審（含追加之訴部分）訴訟費用，由被上訴人負擔百分之三
十二，餘由上訴人負擔。
本判決第二項命被上訴人給付部分，於上訴人以新臺幣伍佰萬元
為被上訴人供擔保後，得假執行。但被上訴人如以新臺幣壹仟伍
佰萬元為上訴人預供擔保後，得免為假執行。
    事實及理由
壹、程序方面
一、第按，訴之變更或追加，非經他造同意，不得為之。但第25
    5條第1項第2款至第6款情形，不在此限；又被告於訴之變更
    或追加無異議，而為本案之言詞辯論者，視為同意變更或追
    加，且為第二審程序所準用，此觀諸民事訴訟法第446條第1
    項、第255條第2項、第463條等規定自明，且為最高法院29
    年上字第359號判例所肯認。復按，民事訴訟法第255條第1
    項第2款所謂請求之基礎事實同一者，係指變更或追加之訴
    與原訴之主要爭點有其共同性，各請求所主張之利益在社會
    生活上，可認係屬同一或關聯之紛爭，而就原請求之訴訟及
    證據資料，於審理繼續進行時，在相當程度範圍內具有同一
    性或一體性，得期待於後請求之審理予以利用，且無害於他
    造當事人程序權之保障，俾先後兩請求在同一程序得加以解
    決，避免重複審理，進而為一次解決紛爭。
二、經查，上訴人於本院追加民法第179條；民法第249條第3款
    、第4款；民法第259條第1款等規定為請求權基礎，請求被
    上訴人返還伊預付之新臺幣（下同）1500萬元定金（下稱系
    爭定金）等情（見本院卷第49頁背面、第148頁）。被上訴
    人對追加之訴部分無異議而為言詞辯論，應視為同意；且該
    追加之訴部分，與原起訴部分之基礎事實亦屬同一，揆諸上
    一之規定及說明意旨，應予准許，先此指明。
貳、實體方面
一、上訴人主張：兩造於民國94年2月22日，就坐落臺北市○○
    區○○段4小段223、223-2、205-2、206地號等4筆土地、面
    積共約484.6坪、權利範圍全部（下合稱系爭土地，單指其
    中一筆或數筆時，則逕稱其地號）之買賣事宜，簽訂土地買
    賣契約書（下稱系爭契約），伊並依約預付1500萬元之系爭
    定金予被上訴人。被上訴人須依系爭契約第壹條約定，即於
    94年6月22日以前，完成約定之承租及申購，並與申購後之
    承租人簽訂土地預定買賣契約等工作，及須依系爭契約第貳
    條約定，使伊或伊所指定之人順利承購或依公開招標程序得
    標。否則，依系爭契約第條第二項第(一)款、第(二)款約定，
    被上訴人除須返還系爭定金外，並應給付系爭契約總價一成
    之違約金，且伊得解除系爭契約。然系爭契約標的之223地
    號土地，及由223地號土地分割而來之臺北市○○區○○段4
    小段223-8地號土地（下稱223-8地號土地）等兩筆土地，業
    於98年2月5日為第三人林美東標購取得所有權，系爭契約已
    確定無法完全履行。被上訴人自應返還系爭定金，並給付損
    害賠償金，伊僅就系爭定金及部分損害賠償金3103萬7000元
    （下稱系爭違約金）為請求等語。另於本院追加民法第179
    條、民法第249條第3款、第4款、民法第259條第1款等規定
    ，請求返還系爭定金，請擇一為有利之判決，並聲明：(一)被
    上訴人應給付伊4603萬7000元，及自支付命令送達之翌日起
    至清償日止，按週年利率5％計算之利息。(二)願供擔保，請
    准宣告假執行。
二、被上訴人則以：依系爭契約第壹條第三項、第貳條第二項約
    定可知，伊就附圖編號1、2土地所應負之契約義務，乃在於
    系爭契約締結後120日曆天內，協助該土地上現住戶向財政
    部國有財產局（下稱國有財產局）辦理申請承租作業，並俟
    先租之租約完竣後，伊方有辦理後購程序之義務。因申購程
    序乃以租賃關係存在為前提，倘國有財產局不同意承租之申
    請，伊不可能協助進行後續申購之程序。關於附圖編號1土
    地，伊依約於簽約後120日內，即完成該土地現住戶王文雄
    、林玉鳳之申租程序。嗣經國有財產局同意而順利協助承租
    ，並依系爭契約第貳條第二項約定向國有財產局進行申購作
    業，使上訴人順利申購該土地，而取得所有權登記。關於附
    圖編號2土地，伊與該土地住戶萬明濤完成讓渡權利之協議
    ，並協助備妥該土地於82年7月21日前已實際使用之證明（
    門牌號碼證明、水、電費單與戶籍謄本），且於符合系爭契
    約申租時限之94年2月間，向國有財產局提出承租之申請。
    惟國有財產局以前住戶趙歐珠已將宿舍歸還為由而拒絕申租
    ，係屬不可歸責於伊之事由，伊亦不知該屋業於92年1月6日
    歸還臺灣菸酒股份有限公司。況伊就系爭契約之義務，並非
    保證上訴人得順利申購系爭土地，是伊已依系爭契約之義務
    履約，上訴人解除系爭契約顯無理由。而就附圖編號5土地
    部分，國有財產局係就重編後之223、223-8地號土地，採任
    何人均得參與之公開招標程序，伊已盡必要協助，使上訴人
    參與投標。至於未能得標，乃上訴人出價過低所致，非有可
    歸責於伊之事由。又倘將系爭契約定性為土地買賣契約，上
    訴人自應返還因系爭契約所取得之附圖編號1土地。若系爭
    契約之性質為委任契約，上訴人不得解除繼續性法律關係之
    委任契約。另依系爭契約所載內容，兩造實為共同合作土地
    開發，本即為風險極高之非典型化契約，則附圖編號2土地
    未獲國有財產局准予承租、附圖編號5土地中有部分土地為
    第三人標得，乃兩造於訂約當時所明知並默示各自承擔之風
    險，非屬得請求系爭違約金之原因。再者，依系爭契約第
    條第二項約定文義觀之，非為無過失責任，亦無上訴人無法
    取得全部土地，伊即應賠償之情形。更甚者，尚不論伊應得
    之報酬，伊就附圖編號1土地已投入之成本與費用約計1200
    萬元，上訴人不思其取得該編號1土地所有權後坐享土地漲
    價之利益，竟刻意誤解系爭契約條款之意旨，向伊請求返還
    系爭定金與給付系爭違約金，顯與系爭契約意旨及公平正義
    原則相違。退步言之，縱認有審酌違約金必要，因伊業已為
    一部履行，且違約金之約定確屬過高，應予酌減等語置辯，
    並聲明：(一)上訴人於原審之訴及假執行之聲請均駁回。(二)如
    受不利判決，願供擔保，請准免予假執行。
三、本件經原審判決上訴人於原審之訴及假執行之聲請均駁回。
    上訴人不服原審判決，提起上訴，並為訴之追加，聲明：(一)
    原判決廢棄。(二)被上訴人應給付上訴人4603萬7000元，及自
    支付命令送達之翌日起至清償日止，按週年利率5％計算之
    利息。(三)願供擔保請准宣告假執行。被上訴人則聲明：(一)上
    訴及追加之訴均駁回。(二)如受不利之判決，願供擔保請准免
    為假執行之宣告。
四、兩造不爭執之事項（見本院卷第193頁至第194頁、第247頁
    背面至第248頁，並依判決格式修正或刪減文句，或依爭點
    論述順序整理內容）
（一）兩造於94年2月22日，就系爭土地簽訂系爭契約，上訴人
      並於同日依系爭契約第貳條第七項第(一)款約定，交付面額
      為1500萬元之支票予被上訴人，用以支付系爭定金，該支
      票業經被上訴人提示兌現。
（二）223地號土地及自223地號土地分割之223-8地號土地，經
      國有財產局於98年2月5日進行公開招標程序，由林美東以
      每平方公尺51萬0746元、總價1億3688萬元得標。
（三）上訴人於98年9月4日寄發士林法院郵局第563號存證信函
      （下稱系爭存證信函）向被上訴人表示：兩造間系爭契約
      因223地號土地及223-8地號土地已由他人標購取得所有權
      ，系爭契約已確定無法完全履行，依系爭契約第條第二
      項第(一)、(二)款約定，被上訴人應返還系爭定金1500萬元，
      及賠償按買賣價金總額一成計算之4603萬7000元，上訴人
      亦得解除契約，並催告被上訴人於98年9月15日前給付前
      開款項。系爭存證信函業經被上訴人收受。
（四）系爭契約第條第二項約定，按買賣價金總額一成計算之
      損害賠償，為損害賠償額預定違約金之性質。
（五）系爭土地所有權取得情況等時序經過如下
  １、94年2月21日：系爭契約附圖編號2土地辦理申租程序（見
      原審卷第54頁、第55頁）。
  ２、94年7月6日：國有財產局不同意系爭契約附圖編號2土地
      之申租（見原審卷第54頁、第55頁）。
  ３、94年7月15日：國有財產局將系爭契約附圖所示編號1土地
      自原223地號分割為223-3地號（見本院卷第138頁至第139
      頁）。
  ４、94年11月3日：國有財產局將223-3地號土地出售予林川鉦
      （即被上訴人之子）與上訴人指定之王玉梅（見本院卷第
      141頁至第142頁）。
  ５、94年11月17日：林川鉦於將其持有之223-3地號土地應有
      部分分割為223-4地號（見本院卷第141頁至第143頁）。
  ６、94年11月29日：林川鉦將223-4地號土地以買賣為原因移
      轉登記予上訴人指定之林建志（見本院卷第143 頁）。
  ７、95年1月16日：國有財產局將223地號土地分割為223、223
      -5、223-6地號等三筆土地（見本院卷第138頁至第139頁
      、第144頁）。
  ８、95年8月30日：國有財產局將223-5地號土地出售予上訴人
      指定之林建志（即系爭契約附圖所示編號5土地之一部）
      （見本院卷第144頁）。
  ９、95年9月25日：林建志將223-5地號土地以買賣為原因移轉
      登記予上訴人（見本院卷第144頁）。
  10、95年11月17日：上訴人將223-5地號土地分割為223-5、22
      3-7地號（見本院卷第144頁至第146頁），其後上訴人再
      將223-7地號土地輾轉移轉登記予楊尚儒。
  11、97年10月17日：林建志將223-4地號土地以買賣為原因移
      轉登記予上訴人（見本院卷第143頁）。
  12、99年4月21日：王玉梅將223-3地號土地以買賣為原因移轉
      登記予劉萍（見本院卷第142頁）。
（六）系爭契約之價金支付狀況如下
  １、94年2月22日：上訴人給付被上訴人簽約金頭期款1000萬
      元。
  ２、94年2月24日：上訴人給付被上訴人簽約金尾款500萬元。
  ３、94年10月19日：上訴人給付國有財產局223-3地號價金116
      8萬5000元整。
  ４、95年8月16日：上訴人給付國有財產局223-5地號價金4075
      萬5500元整。
（七）系爭契約標的包含原223地號、223-2地號、206地號、205
      -2地號等四筆土地，223地號後分割為223、223-3、223-4
      、223-5、223-6、223-7、223-8等地號。原屬206地號、2
      05-2地號部分改編為221地號、221-1地號。上訴人現已取
      得者為223-3、223-4、223-5、223-7等四筆土地。
（八）上揭事項，並有兩造不爭執其形式真正（見本院卷第150
      頁）之系爭契約、支票、223地號土地土地登記謄本、223
      -8地號土地登記謄本、系爭存證信函、國有財產局北區辦
      事處98年度招標第1批國有非公用不動產暨代管無人承認
      繼承遺產開標結果（均影本）附卷可稽（分別見原審98年
      度司促字第32595號卷【下稱司促卷】第5頁至第17頁、原
      審98年度審重訴字第1426號卷【下稱審重訴卷】第40頁至
      第44頁、第48頁），自堪信為真實。
五、經本院於100年2月14日與兩造整理並協議簡化之爭點為（見
    本院卷第194頁，並依本院論述之先後與妥適，而調整其順
    序、內容）
（一）上訴人得否以被上訴人違反系爭契約約定為由，而解除系
      爭契約？
  １、系爭契約之性質，究為買賣契約、委任契約或無名契約？
  ２、依系爭契約第壹條約定，被上訴人於94年6月22日前，應
      負之義務為何？是否已完成？
  ３、依系爭契約第貳條約定，被上訴人應負之義務為何？是否
      已完成？
  ４、依系爭契約第條第二項有關違約約定，是否以可歸責於
      被上訴人為要件？
（二）上訴人依系爭契約第條第二項第(一)款、第(二)款約定，請
      求被上訴人返還系爭定金及給付系爭違約金，有無理由？
  １、上訴人得否依系爭契約第條第二項第(一)款、第(二)款約定
      請求被上訴人返還系爭定金？
  ２、系爭契約第條第二項約定之違約金數額是否過高？應予
      酌減？
  ３、上訴人得請求之金額若干？
（三）上訴人依不當得利規定，請求被上訴人返還系爭定金，有
      無理由？
  １、系爭契約是否有繼續性之性質？
  ２、上訴人得否依系爭契約第條第二項約定終止系爭契約？
  ３、系爭契約是否業經上訴人合法終止？
  ４、被上訴人受領系爭定金是否無法律上原因？
  ５、上訴人得否依債務不履行規定終止系爭契約？
（四）上訴人依民法第249條第3款或第4款規定請求被上訴人返
      還系爭定金，有無理由？
（五）上訴人依民法第259條第1款規定，請求被上訴人返還系爭
      定金，有無理由？
  １、上訴人得否依債務不履行規定解除系爭契約？
  ２、系爭契約是否業經上訴人合法解除？
  ３、上訴人依民法第259條第1款規定，請求返還系爭定金有無
      理由？
六、茲就爭點分別論述如下
（一）上訴人不得以被上訴人違反系爭契約第條第二項約定為
      由，而解除系爭契約。
  １、系爭契約非屬買賣契約或委任契約，而為無名契約。
    上訴人係主張：系爭契約名稱明訂為土地買賣契約，且由
      系爭契約第壹條第一項、第二項、第三項、第貳條等文字
      觀之，系爭契約之性質應屬買賣契約。況依系爭契約第
      條第二項第(一)款、第(二)款約定內容以察，益見系爭契約之
      真意應係買賣契約；若系爭契約有處理事務及繼續性契約
      之性質，亦應屬承攬契約或兼有承攬性質之無名契約，而
      非委任契約云云。
    惟按，解釋意思表示，應探求當事人之真意，不得拘泥於
      所用之辭句。民法第98條定有明文。是解釋當事人之契約
      ，應以當事人立約當時之真意為準，而真意何在，又應以
      過去事實及其他一切證據資料為斷定之標準，不能拘泥文
      字致失真意（最高法院39年臺上字第1053號判例參照）。
      由是而論，解釋契約，應於文義上及論理上詳為推求，以
      探求當事人立約時之真意，並通觀契約全文，斟酌訂立契
      約當時及過去之事實、交易上之習慣等其他一切證據資料
      ，本於經驗法則及誠信原則，從該意思表示所根基之原因
      事實、主要目的、經濟價值、社會客觀認知及當事人所欲
      表示之法律效果，作全盤之觀察，以為判斷之基礎，不能
      徒拘泥字面或截取書據中一二語，任意推解致失其真意。
      復按，稱買賣者，謂當事人約定一方移轉財產權於他方，
      他方支付價金之契約。民法第345條第一項定有明文。職是
      之故，買賣契約係以移轉財產權為目的，而所謂財產權，
      則指具有經濟利益而得為交易之標的。
    經查，系爭契約雖名為「土地買賣契約書」，惟細繹系爭
      契約第壹條第一項約定：「…茲同意甲方（按即上訴人）
      於乙方（按即被上訴人）開發完成後對之有依本契約買賣
      標的同一條件優先購買之權利。」；第二項約定：「乙方
      經長期整合後，已協助上開基地上現住戶辦妥承租國有非
      公用不動產事宜，並已依國有財產法第四十二條第一項第
      二款規定向國有財產局台灣北區辦事處申請承租附圖編號
      1與編號2部分土地，面積約59坪在案。」；第三項約定：
      「乙方於辦理前項租約完竣後，將以原承租人名義依相關
      法令向國有財產局申購，依分割後之新地號一次或分次移
      轉至承租人名下，並協助甲方或甲方指定之人與承租人就
      該59坪土地簽立土地預定買賣契約…前項所有程序，乙方
      承諾將於本約締結後120日曆天內（即九十四年六月廿二
      日前）執行完成。」；第5項約定：「附圖編號3、5之部
      分乙方承諾盡力達成標售之目標，並由甲方或甲方指定之
      人直接參與投標，投標價格依雙方協議後定之。」；第貳
      條第二項約定：「乙方於辦理租約完竣後，將以原承租人
      名義依相關法令向國有財產局申購，依分割後之新地號一
      次或分次移轉至承租人名下，並協助甲方或甲方指定之人
      與承租人就該承租土地簽立土地預定買賣契約…」；第三
      項約定：「甲方承諾於國有財產局同意讓售本標的時，依
      規定期限繳交應繳納之金額。」；第四項約定「甲方承諾
      如國有財產局就附圖3、5部分決定依公開招標程序標售時
      ，依規定期限繳交押標金，除依雙方協議之投標金額參與
      投標，並於得標後依規定期限繳交得標金額。」等內容以
      觀，顯見系爭契約非以移轉被上訴人之財產權予上訴人為
      目的，揆諸上之規定及說明意旨，上訴人主張系爭契約
      之性質為買賣契約，已非可採。
    況查，審諸系爭契約第壹條約定內容，被上訴人所負之契
      約義務，在於協助附圖編號1、2土地之現住戶向國有財產
      局辦理申租國有非公用不動產，待租約辦理完竣後，以原
      承租人名義依相關法令向國有財產局申購，依分割後之新
      地號一次或分次移轉至承租人名下，並協助上訴人或上訴
      人指定之人，與承租人就該59坪土地簽立土地預定買賣契
      約等節以察，足見系爭契約非由被上訴人移轉財產權予上
      訴人為買賣契約標的，至為明顯。申言之，被上訴人與現
      住戶協議；協助現住戶向國有財產局申租、申購附圖編號
      1、2所示土地；協助上訴人與現住戶簽訂買賣預約，使上
      訴人得取得該土地所有權，始為被上訴人之給付內容。從
      而，上訴人認系爭契約為買賣契約，更非可取。
    且查，佐以系爭契約第貳條第二項內容可知，被上訴人所
      負之契約義務，亦係被上訴人於辦理租約完竣後，將以原
      承租人名義依相關法令向國有財產局申購，依分割後之新
      地號一次或分次移轉至承租人名下，並協助上訴人或上訴
      人指定之人，與承租人就該承租土地簽立土地預定買賣契
      約。由是，被上訴人所負之契約義務，為上揭所示之協助
      上訴人處理相關事務。申言之，系爭契約應係被上訴人整
      合系爭土地上之現住戶，再協助上訴人或其指定之人與系
      爭土地之承租戶，就該承租土地簽立土地預定買賣契約，
      ，而非純以系爭土地為買賣標的之買賣契約，至為明灼。
    至於，系爭契約第壹條第一項後段所謂「另同段221地號
      （面積五百九十三公尺，下稱221地號土地）土地，乙方
      亦在開發中，茲同意甲方於乙方開發完成後對之有依本契
      約買賣標的同一條件優先購買之權利」等節，要指系爭土
      地以外之221地號土地，若被上訴人開發完成，則上訴人
      有依系爭土地之同一條件取得之權利，此觀諸221地號土
      地非屬系爭土地，且面積全然不符，即甚明確。職此，上
      訴人以此部分文字認系爭契約為買賣契約，亦非可採。
    第按，稱承攬者，謂當事人約定，一方為他方完成一定之
      工作，他方俟工作完成，給付報酬之契約。民法第490條
      第1項定有明文。是承攬係以承攬人為定作人完成一定工
      作為契約標的。所謂完成一定之工作，則指施以勞務造成
      之一定結果。
    復查，系爭契約之標的為使上訴人取得系爭土地所有權，
      此審諸系爭契約前言即明。惟承上、所示，被上訴人
      就系爭契約之主要義務，乃在於整合系爭土地上之現住戶
      ，協助現住戶向國有財產局申租、申購，再使上訴人或其
      指定之人取得系爭土地所有權，足徵上訴人取得系爭土地
      所有權，與被上訴人之勞務，兩者或有因果關係，然其間
      仍多有變數，而非直接形成。要之，上訴人取得系爭土地
      所有權，非被上訴人施勞務造成之一定結果。是以，系爭
      契約亦非上訴人主張之承攬契約，當屬明悉。
    甚者，上訴人得否順利取得系爭土地所有權，尚繫諸國有
      財產局是否同意申租、申購；現住戶之意願與依約履行；
      其他相關人士競爭等等。因此，系爭契約風險甚高，徵諸
      系爭契約文義與一般交易經驗，尤非承攬契約性質，堪予
      確定。
    再按，稱委任者，謂當事人約定，一方委託他方處理事務
      ，他方允為處理之契約。民法第528條定有明文。職是，
      委任契約重在處理事務，至是否完成一定結果，則非所問
      。易言之，處理事務不以有一定結果為必要。
    然查，參諸系爭契約第貳條第五項「甲方承諾，於依本條
      第四項約定，順利取得國有財產局就附圖3、5部分之得標
      通知書之次日，開立即期支票給付雙方協議買賣總價扣除
      所有暫付款（即依第二項至第四項約定之甲乙雙方實際支
      出之總額）之差額（同時作為甲方與原承租人間就59坪土
      地之購地款之一部分）之支票乙紙置於見證律師處。」；
      第六項「點交之後，甲方無條件同意乙方領取本條第五項
      置於見證律師處之支票」；第七項第(五)款「第五期款：尾
      款，依本條第五項及第六項約定之方式支付」等約定以考
      ，可知上訴人是否完全取得系爭土地所有權，乃為被上訴
      人得否領取對價之條件。倘上訴人未能取得，則被上訴人
      亦不能領取對價。是系爭契約之履行，必待一定結果之完
      成，顯與上所示之委任契約有別。因之，被上訴人辯稱
      ：系爭契約屬委任契約云云，亦不足取。
    準此，依系爭契約約定，兩造就系爭契約關係應為之給付
      ，有其階段、順序。質言之，系爭契約目的能否完成，繫
      諸於國有財產局是否同意現住戶之申租、申購，或國有財
      產局處理系爭土地之決策。除被上訴人應處理一定事務外
      ，上訴人亦負有支出取得系爭土地費用之相關義務。且於
      系爭契約結案時，兩造應結算相關費用，再以尾款（第五
      期款）為計算、支付。職是，系爭契約要與買賣、承攬、
      委任均有不同，而屬非典型契約即無名契約，洵堪認定。
      至兩造間之權利義務關係，則應依系爭契約條款為解釋，
      再參酌民法相關規定為依憑，始屬妥切。
  ２、依系爭契約第壹條第三項約定，被上訴人於94年6月22日
      前，應完成附圖編號1、2土地之申租程序，而被上訴人業
      已完成。
    上訴人係以：被上訴人於94年6月22日前，應負之義務為
      辦妥編號1、2土地申租、申購、及使承租人與上訴人簽立
      土地預定買賣契約等事項，惟被上訴人就編號2土地部分
      並未履行云云。
    但查，證人即系爭契約見證律師柏有為結稱：上訴人之協
      理林秋煉與被上訴人至伊事務所，並提出系爭契約之草約
      ，伊有針對文字作調整、更動，尤其是付款方式之調整等
      語（見本院卷第189頁背面至第190頁）。是觀諸系爭契約
      用語，「壹」、「貳」、「」乃指條次順序，而「一」
      、「二」、「三」則指項次順序，此由系爭契約第貳條第
      五項、第六項（其中之第五款應係第五項之誤）、第七項
      、第條二項第(一)款、第(二)款、第(三)款等約定即明。是以
      柏有為之律師專業能力，系爭契約條文既經其修正、調整
      ，足徵其用字遣詞必有一定規律、邏輯，應可確定。
    據此，審諸柏有為之證言（見本院卷第190頁背面），堪
      認系爭契約第壹條第三項出現二次「前項」，應均係指系
      爭契約第壹條第二項，而非有不同意涵。易言之，系爭契
      約第壹條第三項「前項所有程序，乙方承諾將於本約締結
      後120日曆天內（即九十四年六月廿二日前）執行完成」
      之前項，應係指系爭契約第壹條第二項。至系爭契約第壹
      條第三項前段所述「乙方於辦理前項租約完竣後，將以原
      承租人名義依相關法令向國有財產局申購」「協助甲方或
      甲方指定之人與承租人就該59坪土地簽立土地預定買賣契
      約」等被上訴人之契約義務，當非應於系爭契約締結後12
      0日曆天內執行完成，堪以認定。
    復查，依國有財產局臺灣北區辦事處檢送之「出售國有房
      地申購案卷宗（下稱申購卷，影本外置）載明：附圖編號
      1之土地，林川鉦於92年6月13日即申租，先後二次遭國有
      財產局註銷申租案件，至93年11月26日申租案始成立，於
      94年7月6日申購案完成並結案（見申購案第9頁）。而編
      號2土地，蘇俊章於94年2月21日代理萬明濤申租，但於94
      年7月6日遭國有財產局臺灣北區辦事處註銷等情，亦有國
      有財產局臺灣北區辦事處94年7月6日台財產北管字第0940
      025732號函影本附卷可參（見原審卷第54頁至第56頁，下
      稱國有財產局940706函），並為兩造所無異詞（見上四之
      （五）１、２所載）。職是，被上訴人確於系爭契約締結
      之日即94年2月22日前，已就附圖編號1、2土地，向國有
      財產局辦理申租（林川鉦、蘇俊章均屬被上訴人之代理人
      或使用人）。以故，被上訴人所辯：被證2之房屋買賣契
      約書、被證3之協議書（分見審重訴卷第45頁至第47頁）
      ，係於系爭契約簽訂之前即已完成等語，應屬可信。
    再查，附圖編號1、2土地採國有土地開發之「先租後購」
      程序，是其程序必須「先租」，即系爭契約第壹條第二項
      所示申請承租程序。必經國有財產局核准、並辦理租約完
      竣後，方可能以承租人名義，依相關法令向國有財產局進
      行「後購」即申購程序。其中，附圖編號1土地歷經申租
      、申購程序，業為上訴人或其指定之人取得所有權，此為
      兩造所不爭執（見上四之（五）３、４、５、６所述）。
      至附圖編號2土地，既經國有財產940706函否決申租申請
      ，則被上訴人自無進行後購程序之可能，亦堪認定。
    甚且，若將120日曆天解釋為應完成全部申租、申購等程
      序之期間，亦與系爭契約之履約情形不符。蓋上訴人早已
      知悉因國有財產局不同意申租，無法取得編號2土地。倘
      該120日曆天非指申租手續，上訴人應即向被上訴人追償
      。是就附圖編號1、2土地之申租、申購程序，被上訴人能
      掌控之時間，僅於何時辦理申租、申購而已。至國有財產
      局是否准許？何時將准許等等，實非被上訴人所能預見。
      因之，該120日曆天應指應辦理申租之期限，方符系爭契
      約第壹條第三項之真意。
    由是，被上訴人無法控制國有財產局之准駁申租、申購及
      其所需時間，可見兩造應無於系爭契約明定：被上訴人應
      於120日曆天內完成所有申租、申購程序，使上訴人取得
      附圖編號1、2土地之可能。實則，系爭契約第壹條第二項
      亦無此文義，乃上訴人主張：被上訴人應於120日曆天內
      要完成附圖編號1、2所有申租、申購程序云云，要非可採
      ，甚為明顯。
    準此，被上訴人既已完成附圖編號1、2土地之申租，即無
      違反系爭契約第壹條第三項約定「120日曆天」之真意，
      洵堪認定。
  ３、依系爭契約第貳條約定，被上訴人無使上訴人取得系爭土
      地全部之義務，且被上訴人並未違反系爭契約第貳條所示
      義務。
    上訴人復主張：依系爭契約第貳條約定，被上訴人應負之
      義務，係使上訴人或上訴人指定之人於4億6037萬元之價
      格內，取得系爭土地所有權，但被上訴人未能履行云云。
    第查，系爭契約第貳條第一項、第三項、第四項、第五項
      ，均係上訴人應盡之契約義務，要與被上訴人應負之契約
      義務無涉，此觀各該條文文義即明。要之，上開約定內容
      為：上訴人應如何支付系爭契約履行過程產生之價金、費
      用或對價，至為明確。
    至查，系爭契約第貳條第二項載及「乙方於辦理租約完竣
      後，將以原承租人名義依相關法令向國有財產局申購，依
      分割後之新地號一次或分次移轉至承租人名下，並協助甲
      方或甲方指定之人與承租人就該承租土地簽立土地預定買
      賣契約」等節，固為被上訴人之義務。惟被上訴人僅有「
      以承租人名義依相關法令向國有財產局申購，倘申購獲准
      ，則應協助上訴人與承租人簽立土地預定買賣契約」之義
      務，非謂被上訴人必能協助上訴人取得系爭土地所有權。
      蓋系爭土地能否獲准申購，非被上訴人所得控制，系爭契
      約第貳條第二項亦無此文義，應可確定。
    況且，審諸系爭契約第貳條第四項「甲方承諾如國有財產
      局就附圖編號3、5部分決定依公開招標程序標售時，依規
      定期限繳交押標金，除依雙方協議之投標金額參加投標，
      並於得標後依規定期限繳交得標金額。」等節以考，足知
      兩造於簽訂系爭契約時，即預見國有財產局就附圖編號3
      、5部分土地，有可能決定依公開招標程序標售。基此，
      上訴人於簽訂系爭契約當時，應知被上訴人不能使上訴人
      或其指定之人必依議價程序或依公開招標程序取得附圖編
      號3、5部分土地，更不能使上訴人必依系爭契約第貳條第
      一項所定價格內，順利依議價承購或依公開招標程序取得
      系爭土地之所有權，至為明灼。
    是故，系爭契約第條第二項第(二)款雖有「乙方違反第貳
      條第三項之承諾，無法讓甲方或甲方指定之人於本約第二
      條第一項所定價格內順利議價承購或依公開招標程序取得
      本標的之所有權時」等文字，縱不論該承諾為何，亦難認
      被上訴人負有使上訴人或其指定之人於系爭契約第貳條第
      一項所定價格內，順利議價承購或依公開招標程序取得系
      爭土地所有權之義務，應無疑義。
    尤以，所謂公開招標，係指以公開方式邀請不特定人參與
      投標，而在多數不特定人可參與投標之情形，上訴人能否
      得標，須視其投標金額是否高於所有投標人之投標金額而
      定，顯非被上訴人所能控制。因此，被上訴人若已協助上
      訴人參與投標，即應認被上訴人已盡其契約義務，至為明
      確。
    另查，系爭契約第貳條第六項固有「乙方承諾於甲方履行
      本條第五款（按應為第五項之誤）規定之義務後之十天內
      ，負責協調所有現住戶騰空所有佔用地上之房屋並點交給
      甲」之約定，是乃就上訴人業已標得系爭土地部分，被上
      訴人應協助點交之義務，並為被上訴人取得尾款之前提條
      件，亦與被上訴人是否必使上訴人取得系爭土地全部所有
      權無關，至為明灼。
    又查，系爭契約第貳條第七項第(一)款所謂「乙方承諾於收
      受此項定金後不得再就本標的部分與任何第三人再行締結
      相同或類似之契約」等情，顯與上訴人上揭主張無涉，甚
      為明顯。從而，依系爭契約第貳條約定，被上訴人並無使
      上訴人取得系爭土地全部之義務，且被上訴人並未違反系
      爭契約第貳條所示義務，實堪認定。
  ４、依系爭契約第條第二項有關違約約定，不論是否應以可
      歸責於被上訴人為要件，上訴人均不能依系爭契約第條
      第二項約定解除系爭契約。
    上訴人係以：系爭契約第條第二項有關違約約定，不以
      可歸責於被上訴人為要件云云，並以柏有為之證言為據。
    卷查，佐諸證人柏有為結稱：系爭契約第條第二項第(一)
      款前段所謂「違反第壹條第三項之承諾」，係指第壹條第
      三項被上訴人承諾要辦理之事項；系爭契約第條第二項
      第(一)款所謂「無法讓議價或公開招標程序依第壹條規定進
      行而逾第壹條第三項約定之時限兩個月時」，與「乙方違
      反第壹條第三項之承諾」，應該是一起看，如果各為獨立
      違約事由，應該分列為二項等語（見本院卷第191頁背面
      ）以觀，可見必被上訴人違反系爭契約第壹條第三項之承
      諾，致無法讓議價或公開招標程序依第壹條規定進行，始
      構成上訴人得依系爭契約第條第二項第(一)款解除契約之
      事由。
    然查，承上２所述，被上訴人依系爭契約第壹條第三項約
      定應於94年6月22日完成者，乃為附圖編號1、2土地之申
      租程序，而非辦妥編號1、2土地申租、申購、及使承租人
      與上訴人簽立土地預定買賣契約等事項。是故，上訴人顯
      不得依系爭契約第條第三項第(一)款之約定事由，而解除
      系爭契約並請求賠償等節，甚為明顯。
    再查，系爭契約第條第二項第(二)款所謂「乙方違反第貳
      條第三項之承諾」，顯然有誤。蓋系爭契約第貳條第三項
      為上訴人之承諾，而非被上訴人之承諾（參上３之所述
      ）。上訴人雖指該條文係條號誤寫云云（見本院卷第241
      頁），但依系爭契約第貳條約定，被上訴人無使上訴人取
      得系爭土地全部之義務，且被上訴人未違反系爭契約第貳
      條所示義務等節，業經認定如上３所述。是不論系爭契約
      第條第二項第(二)款約定內容為何，上訴人亦不能據之解
      除系爭契約，至為明悉。
    此外，上訴人未主張被上訴人違反系爭契約第條第二項
      第(三)款約定。綜此，不論系爭契約第條第二項是否應以
      可歸責於被上訴人為要件，上訴人均不能依系爭契約第
      條第二項約定解除系爭契約，至堪認定。
（二）上訴人依系爭契約第條第二項第(一)款、第(二)款約定，請
      求被上訴人返還系爭定金及給付系爭違約金，為無理由。
  １、上訴人不得依系爭契約第條第二項第(一)款、第(二)款約定
      ，請求被上訴人返還系爭定金。
    上訴人主張：被上訴人未能依系爭契約第壹條及第貳條完
      成其應負之義務，使伊取得系爭土地，即不能享有報酬，
      且伊取得附圖編號1土地時，價金係由伊直接支付與國有
      財產局，故伊得依上開約定請求返還系爭定金云云。
    經查，系爭契約標的包含原223地號、223-2地號、206地
      號、205-2地號等四筆土地，223地號後分割為223、223-3
      、223-4、223-5、223-6、223-7、223-8等地號。原屬206
      地號、205-2地號部分改編為221地號、221-1地號。上訴
      人現已取得者為223-3、223-4、223-5、223-7等四筆土地
      等節，為兩造所無異詞（見上四之（七）所述）。據此，
      被上訴人就附圖編號1土地部分（即223-3、223-4、223-7
      地號土地），已分別與現住戶林玉鳳、王文雄簽訂房屋買
      賣契約書及協議書（見審重訴卷第45至47頁），並經國有
      財產局同意而順利完成申租、申購作業，且已使上訴人順
      利取該部分土地所有權等節，堪信為真實。
    至於，上訴人主張：王文雄目前仍占有該土地，要求上訴
      人需再支付其他款項始願意交付土地，被上訴人有違反系
      爭契約第貳條第六項情事云云。然而，觀諸系爭契約第貳
      條第六項係約定：「乙方承諾於甲方履行依本條第五款（
      應為第五項之誤）規定之義務後之十天內，負責協調所有
      現住戶騰空所有佔用地上之房屋並點交給甲方。」等情以
      察，上訴人既尚未履行系爭契約第貳條第五項約定之義務
      ，自不得要求被上訴人履行系爭契約第貳條第六項約定之
      義務。職是，上訴人上開主張，亦非可採，附此說明。
    另按，非公用財產類之不動產，其已有租賃關係者，得讓
      售與直接使用人，為國有財產法第49條第1項定有明文。
      查就附圖編號2土地（即223-2地號）部分，被上訴人依系
      爭契約第壹條第二項、第三項約定，應先協助附圖編號2
      土地之現住戶向國有財產局辦理申請承租作業，俟承租手
      續完竣後，被上訴人方有辦理申購程序之可能。易言之，
      被上訴人雖有協助進行申購程序之義務，然應以國有財產
      局同意申租為前提。倘國有財產局不同意承租之申請，即
      無進行申購程序之可能。
    惟查，依國有財產局940706函示意旨（見原審卷第54頁至
      第55頁），可見被上訴人確曾協助附圖編號2土地現住戶
      向國有財產局辦理申租手續，惟因不符合規定，而經國有
      財產局臺灣北區辦事處註銷。是承上所述，被上訴人即
      無從再盡其協助進行申購之義務，應可確定。
    此外，承上（一）之３、、所述，223、223-8地號
      土地雖由林美東得標，亦不能認被上訴人有違反第條第
      二項第(二)款之情事。綜此，被上訴人無上訴人所指違反系
      爭契約第條第二項第(一)款、第(二)款之事實，即不能認被
      上訴人有違約之情形。從而，上訴人依系爭契約第條第
      二項第(一)款、第(二)款約定解除系爭契約，請求被上訴人返
      還系爭定金，要屬無據，應堪認定。
  ２、承上１所述，上訴人不得依系爭契約第條第二項第(一)款
      、第(二)款約定請求被上訴人返還系爭定金，自不得請求被
      上訴人給付系爭違約金。是原列「系爭契約第條第二項
      約定之違約金數額是否過高？應予酌減？」「上訴人得請
      求之金額若干？」之爭點部分，核與論述之必要，附此指
      明。
（三）上訴人依不當得利請求權規定，而請求被上訴人返還系爭
      定金及法定利息，為有理由。
  １、系爭契約為繼續性之無名契約。
    第按，所謂繼續性契約，係指不能因一次給付而使債消滅
      ，而須在一段時間內規則地或不斷地給付，始能達成契約
      目的，使債之關係消滅之契約。職是之故，繼續性契約原
      則上僅得終止契約，而不得解除契約，且重視信任關係，
      其債權請求權欠缺讓與性。
    經查，系爭契約與買賣、承攬、委任均有不同，屬於無名
      契約，而兩造間之權利義務關係，應依系爭契約條款為解
      釋，再參酌民法相關規定為依憑，業經認定如上（一）之
      １所述，先此指明。
    次查，細繹系爭契約第壹條第一項至第三項、第貳條第二
      項、第六項等約定內容以察，可見被上訴人就系爭契約之
      給付義務，非屬一次性給付，而為多次、不同方式之給付
      。尤以，系爭契約第貳條第一項尚有「乙方為取得上開全
      部標的之長期整合過程」「乙方整合過程」等文字，可見
      系爭契約應屬繼續性之無名契約，堪予認定。
  ２、上訴人不得依系爭契約第條第二項約定終止系爭契約。
      承上（二）之１所述，上訴人依系爭契約第條第二項第
      (一)款、第(二)款約定而解除系爭契約，為不足採。職是而論
      ，上訴人主張依系爭契約第條第二項約定終止系爭契約
      ，亦非可取。
  ３、系爭契約業經上訴人合法終止。
    經按，民法債編第二章「各種之債」各節所規定之契約，
      固可謂為有名契約，但不能因而涵蓋所有類型之契約，本
      於契約自由之原則，倘當事人因自由訂定而不能歸類之其
      他無名契約，自仍可類推適用民法相關之規定。又契約之
      終止，僅使契約嗣後失其效力，此與契約經解除者，溯及
      訂約時失其效力，與自始未訂契約同，判然有別。
    承上（一）之１及上１所述，系爭契約應屬繼續性之無名
      契約。惟被上訴人就系爭契約之給付義務，要屬勞務性質
      為主。況系爭契約甚重視兩造間之信任關係，此考諸系爭
      契約第壹條第三項、第五項；第貳條第一項、第二項、第
      四項等約定即明。據此而論，關於系爭契約得否終止，應
      準用民法委任之規定。
    復按，當事人之任何一方，得隨時終止委任契約。民法第
      549條第1項定有明文。且不論有無報酬或有無正當理由（
      最高法院62年臺上字第1536號判例意旨參照），蓋委任契
      約係基於當事人之信任關係，倘信任基礎已有動搖，即應
      允其終止契約。
    第查，附圖編號2土地（即223-2地號）部分，因國有財產
      局不同意承租之申請，被上訴人無進行申購程序之可能，
      業經認定如上（二）之１所述；至223、223-8地號土地
      則由林美東得標，亦為兩造所無異詞（見上四之（二）所
      述）。佐諸系爭契約簽訂至上訴人起訴時止，已逾四年有
      餘，然仍未能達成系爭契約之目的等情以觀，任令兩造間
      法律關係陷於長久不能確定之狀態，亦非所宜。是故，上
      訴人關於終止系爭契約之主張（見本院卷第209頁至第210
      頁；第240頁），堪予採取。
    再查，上訴人於98年9月4日以系爭存證信函向被上訴人表
      示：兩造間系爭契約因223地號土地及223-8地號土地已由
      他人標購取得所有權，系爭契約已確定無法完全履行；依
      系爭契約第條第二項第(一)款、第(二)款約定，上訴人亦得
      解除契約；系爭存證信函業經被上訴人收受等節，為兩造
      所不爭執（見上四之（三）所述）。另上訴人復於原審99
      年8月4日之準備書(三)狀向被上訴人再為解除契約之意思表
      示（見原審卷第67頁，下稱系爭準備書狀），均堪確定。
    末查，承上（一）之１規定意旨，上訴人關於系爭存證
      信函、系爭準備書狀雖均敘明為解除系爭契約，惟其真意
      應包括終止系爭契約在內。況上訴人於本院已為補充陳述
      ，且為被上訴人所無異詞（分別見本院卷第240頁、第247
      頁背面）。是故，系爭契約業經上訴人合法終止，洵堪認
      定。
  ４、被上訴人受領系爭定金應無法律上原因。
    被上訴人辯稱：伊於締結系爭契約時，顯屬有權受領系爭
      定金、非無法律上原因；又上訴人已取得223-3、223-4、
      223-5、223-7等地號土地所有權，伊得請求返還之同履行
      抗辯云云。
    謹按，無法律上之原因而受利益，致他人受損害者，應返
      還其利益。雖有法律上之原因，而其後已不存在者，亦同
      。民法第179條定有明文。受領人於受領時，知無法律上
      之原因或其後知之者，應將受領時所得之利益，或知無法
      律上之原因時所現存之利益，附加利息，一併償還；如有
      損害，並應賠償。民法第182條第2項亦有明定。
    經查，兩造關於對價約定，係依系爭契約第貳條各項所示
      。因此，系爭契約既經終止，亦應依系爭契約第貳條各項
      約定為處理，而無類推適用民法債編第二章「各種之債」
      各節所規定之契約餘地。申言之，系爭契約屬風險極高之
      契約，此為兩造所共是認（分見原審卷第10頁；第72頁）
      ，故兩造均應各自承擔系爭契約無法履行之風險，此其一
      。上訴人期於系爭契約者，乃系爭土地完整取得開發之潛
      在利益（見原審卷第10頁），而被上訴人於系爭契約簽訂
      前，亦明白風險分散（見原審卷第72頁背面）及其所需投
      入之費用、與可能之代價（見系爭契約第貳條第一項、第
      五項），此其二。且系爭契約履行牽涉國有財產局決策、
      現占有人、第三人作為，原為兩造締約時所明知，尤應以
      系爭契約為契約終止時權利義務關係處理之依憑，此其三
      。
    復查，上訴人承諾以每坪土地95萬元之價格取得系爭土地
      ，此項價格包括被上訴人為取得系爭土地之長期整合過程
      中所有已支付、和應支付現住戶與國有財產局及任何第三
      權利人之各項費用，暨被上訴人整合過程之投資報酬在內
      ，此觀諸系爭契約第貳條第一項約定即明。以故，系爭契
      約既經上訴人終止，自應依此約定結算兩造之權利義務關
      係，堪予確定。
    又查，223-3、223-4、223-5、223-7等四筆土地，合計為
      184平方公尺，為兩造所不爭執（見本院卷第228頁背面）
      ，堪信為真。而184平方公尺約55.66坪，依系爭契約約定
      之每坪95萬元計算，價格為5287萬7000元左右，可以確定
      。而上訴人就系爭契約已支付6744萬0500元，此為兩造所
      無異詞（見上四之（六）所述）。且上訴人為223-3、223
      -4、223-5、223-7等四筆土地之取得，尚支出租金、使用
      補償金合計109萬1337元，業據上訴人提出轉帳傳票、請
      款單（均影本）附卷可憑（見本院卷第179頁至第184頁）
      ，復為被上訴人所不爭執（見本院卷第248頁）。職此，
      上訴人為系爭契約合計支出6853萬1837元，較諸系爭契約
      第貳條第一項約定取得223-3、223-4、223-5、223-7等四
      筆土地應支付之對價5287萬7000元，高出1565萬4837元，
      亦可確定。
    基此，系爭契約第貳條第一項約定每坪95萬元之價格，已
      包括被上訴人所有已支付和應支付現住戶、國有財產局及
      任何第三權利人之各項費用，暨被上訴人整合過程之投資
      報酬在內。因是，被上訴人取得系爭定金已逾系爭契約約
      定之範圍，則於系爭契約終止後，其受領系爭定金已無法
      律上之原因。是揆諸上之規定，自應將受領之系爭定金
      返還上訴人。
    至於，系爭契約係經上訴人終止而非解除，則被上訴人關
      於上訴人應返還取得土地之所有權，並為同履行抗辯云云
      ，皆非可採。又被上訴人尚辯以：伊為附圖編號1土地投
      入之成本約計1200萬元云云（見原審卷第73頁）。然衡諸
      系爭契約第貳條第一項、第五項之約定意旨，上訴人係以
      每坪95萬元取得系爭土地所有權。至被上訴人因履行系爭
      契約所支付之所有費用、報酬，皆不得再向上訴人主張，
      乃為兩造締約之真意，亦符合被上訴人一再抗辯之風險問
      題。職此，系爭契約既經上訴人合法終止，則被上訴人為
      系爭契約履行而支付費用，即不能再向上訴人請求，併此
      指明。
    末查，又關於追加之訴部分之遲延利息起算日，上訴人主
      張為99年12月4日（見本院卷第247頁背面）。準此，上訴
      人請求被上訴人應返還系爭定金，及自99年12月4日起至
      清償日止，按週年利率5％計算之利息，應屬可採。至原
      列「上訴人得否依債務不履行規定終止系爭契約？」部分
      爭點，已無論述之必要，附此指明。
（四）上訴人關於系爭定金本息之請求，係請求擇一為有利之判
      決，而關於追加之訴部分之遲延利息起算日，上訴人係主
      張自99年12月4日起算，故關於「上訴人依民法第249條第
      3款或第4款規定請求被上訴人返還系爭定金，有無理由？
      」「上訴人依民法第259條第1款規定，請求被上訴人返還
      系爭定金，有無理由？」之爭點部分，無論結果如何，皆
      不能更有利於上訴人依不當得利請求權為請求，故無贅予
      論列之必要，附此說明。
七、綜上所述，上訴人本於系爭契約第條第二項約定請求返還
    系爭定金本息、系爭違約金本息，並依民法第179條、民法
    第249條第3款、第4款、民法第259條第1款等規定，請求返
    還系爭定金本息，於其依民法第179條規定，請求被上訴人
    給付1500萬元及自99年12月4日起算之法定利息部分，為有
    理由，應予准許。逾此所為請求（關於系爭違約金本息及系
    爭定金自支付命令繕本送達翌日起至99年12月3日止之法定
    利息），為無理由，應予駁回。至追加之訴駁回部分（即上
    開系爭定金之利息）之假執行聲請，失所附麗，應併予駁回
    。又上訴人勝訴部分，兩造分別陳明願供擔保為准、免假執
    行之宣告，經核於法並無不合，爰分別酌定相當擔保金額准
    許之。上訴人於原審係本於系爭契約第條第二項約定，而
    請求被上訴人為給付，自屬不應准許，原審判決為上訴人敗
    訴之判決，並駁回其假執行之聲請，部分理由雖有未當，仍
    應予維持。上訴意旨求予廢棄改判，為無理由，應駁回其上
    訴。
八、本件事證已臻明確，至於未論述之爭點；兩造其餘之攻擊或
    防禦方法；未經援用之證據，經本院斟酌後，認為均不足以
    影響本判決之結果，自無一一詳予論駁之必要，併此敘明。
九、據上論結，本件上訴為無理由，追加之訴為一部有理由，一
    部無理由，依民事訴訟法第449條、第79條、第463條、第39
    0條第2項、第392條，判決如主文。
中    華    民    國    100   年    4     月    12    日
                  民事第五庭
                        審判長法  官  李錦美
                              法  官  黃雯惠
                              法  官  鍾任賜
正本係照原本作成。
如不服本判決，應於收受送達後20日內向本院提出上訴書狀，其
未表明上訴理由者，應於提出上訴後20日內向本院補提理由書狀
（均須按他造當事人之人數附繕本）上訴時應提出委任律師或具
有律師資格之人之委任狀；委任有律師資格者，另應附具律師資
格證書及釋明委任人與受任人有民事訴訟法第466條之1第1項但
書或第2項（詳附註）所定關係之釋明文書影本，如委任律師提
起上訴者，應一併繳納上訴審裁判費。
中    華    民    國    100   年    4     月    12    日

                              書記官  吳金來
附註：
民事訴訟法第466條之1（第1項、第2項）：
對於第二審判決上訴，上訴人應委任律師為訴訟代理人。但上訴
人或其他法定代理人具有律師資格者，不在此限。
上訴人之配偶、三親等內之血親、二親等內之姻親，或上訴人為
法人、中央或地方機關時，其所屬專任人員具有律師資格並經法
院認為適當者，亦得為第三審訴訟代理人。